【裁判字號】    92,上訴,234
【裁判日期】    920331
【裁判案由】    偽造有價證券等
【裁判全文】
臺灣高等法院高雄分院刑事判決                    九十二年度上訴字第二三四號
    上  訴  人
    即  被  告  甲○○○
    選任辯護人  蘇精哲律師
                鄭銘仁律師
                許惠珠律師
右上訴人因偽造有價證券等案件，不服臺灣屏東地方法院九十一年度訴字第三四七號
中華民國九十一年十二月九日第一審判決（起訴案號：臺灣屏東地方法院檢察署九十
年度偵字第二四五號、第二五五四號），提起上訴，本院判決如左：
      主  文
上訴駁回。
      事  實
一甲○○○以「陳美惠」之偏名自任會首，於民國八十六年十一月間，招集李碧珠、
  陳彩雲、邱金盆、黃錦緞、乙○○○、陳金玉等人，參加自八十六年十一月十日起
  至八十九年六月十日止，連同會首共三十二會之每月新臺幣（下同）二萬元（底標
  二千元）互助會，約定採內標制，以標息最高者得標，死會會員按會金繳納，而活
  會會員則按會金扣除標息後繳納會款，定於每月十日，在屏東市領南百貨公司上班
  處所開標（下稱甲會）。於八十八年底甲○○○因陸續遭其他互助會會員倒會，以
  致拖累財務週轉困難，已無支付能力，竟基於意圖為自己不法所有之詐欺及行使偽
  造準私文書概括犯意，利用各會員未克前往投標及彼此並不熟識之機會，於八十九
  年二月十日進行第二十八次標會時，冒用參加該互助會活會會員乙○○○名義，在
  空白標單紙上記載表示標息之金額三千五百元，偽造成依習慣係表示活會會員願以
  所載標息標取會款之標單，提出參加競標以為行使，並因而得標，另向乙○○○詐
  稱係李碧珠得標，而向李碧珠、黃錦緞等活會會員詐稱係乙○○○得標，致被冒標
  之乙○○○（當時實際尚有活會二會）及其他活會會員（當時尚有李碧珠活會二會
  、黃錦緞活會一會）等陷於錯誤而按期如數交付扣除標息後之會款，計詐得活會會
  款（二萬元減去標息三千五百元再乘以活會會數五會）八萬二千五百元，足以生損
  害於遭冒標之乙○○○及其他活會會員。俟於八十九年三月份乙○○○與李碧珠均
  擬競標，乙○○○由李碧珠處得知會首聲稱乙○○○標走八十九年二月份之會款時
  ，乙○○○始悉被冒標之上情。
二甲○○○復於八十八年十月間，亦自任會首，並以「王梅英」、「陳秋枝」之名為
  人頭會員，招集李碧珠、林美雪、陳麗真、許玉梅等人，參加自八十八年十月十日
  起，至九十二年四月十日止（公訴人誤繕五月）連同會首共五十會之每月二萬元（
  底標二千五百元）互助會，亦約定採上述之內標制，定於每月十日（另於每年六月
  、十二月加標一次）在上開甲○○○工作處所開標（下稱乙會），死會會員並須簽
  發本票與活會會員以為憑據。嗣於八十八年底甲○○○因已無支付會款之能力，竟
  基於上開詐欺、行使偽造準私文書及行使偽造有價證券之概括犯意，利用各會員未
  克前往投標及彼此並不熟識之機會，連續於八十九年一月十日進行第五次標時冒用
  「王梅英」名義，及同年二月十日進第六次標會時，冒用「陳秋枝」名義，均在空
  白標單紙上記載表示標息之金額七千元，偽造成依習慣係表示活會會員願以所載標
  息標取會款之標單，提出參加競標以為行使，並均因而得標，致使其他活會會員陷
  於錯誤而如數交付會款，且於得標後，意圖供行使之用，連續於不詳時地，利用不
  知情之人，偽造「王梅英」、「陳秋枝」之印章各一枚，分別於商業本票上偽造王
  梅英、陳秋枝之署押、填寫金額二萬元暨發票日期、蓋用上述盜刻之印章偽造印文
  後，持該等偽造之本票向活會會員行使以收取會款，計詐得第五會活會會款五十五
  萬九千元【（50-5-1-1）《甲○○○冒名一會並且身兼會員一會，故須扣除2會》
  Ｘ（00000-0000）】﹦559000〉；及第六會活會會款五十五萬九千元〈（50-6-1）
  《同上》Ｘ（00000-0000）﹦559000〉，合計二次共詐得會款一百十一萬八千元，
  足以生損害於「王梅英」、「陳秋枝」及其他活會員，另偽造「王梅英」、「陳秋
  枝」之印章各一枚則於用畢後棄置而滅失。俟因甲○○○於第七會時宣佈止會時，
  為活會會員察覺，並經乙○○○告發。
三案經乙○○○訴請並告發由臺灣屏東地方法院檢察署檢察官偵查起訴。
      理  由
一訊據上訴人即被告甲○○○固坦承於右揭時地以「乙○○○」、「王梅英」、「陳
  秋枝」三人之名義標取會款，及簽發「王梅英」、「陳秋枝」之本票向活會會員收
  取會款，惟矢口否認有何詐欺、偽造文書及有價證券之犯行，辯稱：八十九年三月
  十日標甲會時，伊有打電話向告訴人乙○○○借標，得其同意，嗣因無力償還才被
  乙○○○告；乙會會員王梅英確實係伊隨意書寫之姓名，至於伊妹羅陳秋枝第一會
  後說不參加跟會了，才由伊承受云云。
二經查：
(一)系爭甲會互助會係被告於八十六年十一月十日在屏東市領南百貨公司內所邀集，被
  告於甲會互助會進行至第二十八次標會即八十九年二月時，冒告訴人乙○○○之名
  義以三千五百元標息得標等情，業據告訴人乙○○○分別於偵查（見第二四五號偵
  查卷第十頁反面、第十四頁反面）、原審（見原審卷第七十五頁至第七十六頁、第
  七十八頁），及本院審理中（見本院卷第六十三頁至第六十四頁）指訴綦詳，並有
  互助會單影本在卷可稽（見上開偵查卷第二十五頁）；又系爭乙會互助會係被告於
  八十八年十月十日起在上開處所所邀集，並於乙會進行至第五次及第六次標會，八
  十九年一月及二月時，分別以「王梅英」、「陳秋枝」人頭會員名義均出標息七千
  元得標，事後偽造該二人為發票人之本票各四十三紙向活會會員收取會款等節，亦
  據證人即乙會會員邱金盆證稱：得標之人要寫本票，乙會後來止會，是因有人說會
  頭冒用人頭，不要付會款了，所以有些人退出等語（見第二五五四號偵查卷第三十
  一頁），證人即乙會會員蔡秋瑛證稱：因未看到王梅英與陳秋枝來標會而覺得有異
  常情形，才告訴乙○○○，且因標息很高，伊就放棄跟乙會等語（同上偵查卷第三
  十一頁反面至第三十二頁），證人即乙會會員黃錦緞證述：得標之會員要開立本票
  ，伊有收到陳秋枝名義之本票，在和解後已還會首等語（同上第五十八頁），證人
  王梅英結證稱：伊不認識甲○○○或陳美惠，未參加乙會亦未簽發本票等語（同上
  第七十五頁反面），證人即被告之妹羅陳秋枝證述：伊在八十八年時有跟伊姐所起
  之乙會，但只交一、二會就還給伊姊，此會伊沒標，後來伊姊也沒說此會情形等語
  （見同上偵查卷第九十四頁），核與被告於原審第一次訊問自白：伊承認檢察官所
  起訴之犯罪事實，因為經濟困難才會冒標告訴人乙○○○之會，王梅英部分是伊自
  己寫上去的，陳秋枝後來不參加，伊自己就吃下來，沒有告訴其他會員等語（見原
  審卷第十九頁），王梅英與陳秋枝之本票均伊自己所簽發等語（見原審卷第一三九
  頁）相符，此外，復有乙會會單、王梅英及陳秋枝為發票人之本票等影本各一紙在
  卷足憑（見第二五五四號偵查卷第六頁、第七頁），是以，被告之自白與事實相符
  ，自堪採為其有罪認定之證據，乃被告未經告訴人之同意即以告訴人之名義冒標甲
  會會款，並以「王梅英」、「陳秋枝」人頭名義標取乙會會款及偽造本票均堪認定
  。
(二)被告雖事後翻異前詞，辯稱伊係於八十九年三月經告訴人乙○○○同意借標云云，
  且證人黃錦緞、李碧珠、陳淑燕等人於偵查中或稱不知有無冒標，或表示不知雙方
  之糾葛，或曰時日已久不清楚云云（見第二四五號偵查卷第四十一頁、第二五五四
  號偵查卷第五十七頁反面至第五十八頁），證人李惠琴於偵查中證稱：伊曾聽到甲
  ○○○以電話與人談週轉云云（見第二五五四號偵查卷第三十二頁反面）。惟被告
  對借標後將返還多少金額？如何計算？何時歸還？均無法明確陳述，僅供稱：伊以
  電話聯繫，約在六、七月時會標會還她，當初借標時，並未告訴她要還她多少錢，
  也沒有其他約定，是後來到調解時才跟她談云云（見本院卷第三十頁），此顯於民
  間互助會借標之常情不符，更與女人跟會均細算計較利息及可得會款數額之習慣相
  違，被告該辯解顯不足採。至證人林昆明雖於原審審理中結證稱：伊曾到被告家裡
  聽見告訴人之兒子問被告之兒子「所借一會何時還」等語（見原審卷第一三五頁）
  ，惟此為事後聽聞，尚與被告以告訴人名義冒標之前曾否確得告訴人同意之借標無
  涉，自不足採為被告有利之認定。又被告於偵查及原審中辯稱：係因八十九年三月
  份無人競標，伊才以電話向告訴人借標，因只剩六會，根本未寫標單，只是用電話
  聯絡詢問要標多少錢云云（見第二四五號偵查卷第十頁反面至第十一頁、原審卷第
  一三八頁），惟被告就八十九年二月分之標金為三千五百元一節並不爭執（見原審
  卷第十九頁），且告訴人一再陳稱：當時伊與亦為活會會員之李碧珠、黃錦緞商量
  好，三月份給李碧珠標，四月份給黃錦緞標，五月份再給李碧珠標，六月份才讓被
  告還伊冒標之會錢等語（見本院卷第六十四頁），佐以李碧珠於偵查所證述：如果
  我需要用到錢的話，伊就會與會首說，‧‧告訴人曾以電話與伊說標會之事，‧‧
  會首甲○○○沒有借標之行為，‧‧伊有打電話給被告問告訴人乙○○○被冒標之
  情事等語（見同上偵查卷第四十頁至第四十一頁），證人黃錦緞於本院審理中證述
  ：八十九年三月由何人得標，伊並不清楚，因該會快結束時，伊需要用錢，就打電
  話去跟會首甲○○○說要標會，有無標到會，會首會告訴伊，‧‧在當時曾聽說有
  偷標會之事等語（見本院卷第六十一頁、第六十四頁至第六十五頁），因該會底標
  為二千元，而該次標息為三千五百元，李碧珠與黃錦緞又曾於該會快結束時分別致
  電與被告表示要標會，足認當時有人競標，否則即不須出標息三千五百元搶標，而
  於有人競標之情形下，亦可知出標者必須書寫標單以資競標，核與被告於原審審理
  中自承：在甲會也有用告訴人之名義冒標，標單上有寫金額及名字，投標完就丟掉
  了等語相符（見原審卷第七十七頁）。是以，被告應係未經告訴人本人之同意即冒
  用告訴人之名義偽造標單、詐取會款至為明確，而證人黃錦緞、李碧珠、陳淑燕、
  李惠琴等人於偵查中所為前開不明確之證述，亦不足採為被告有利之證據。再者，
  依告訴人所陳稱，當時黃錦緞尚有一活會、李碧珠還有二活會，再加上告訴人之二
  會活會，而以五活會計算到八十九年六月份會期結束，則被告應是八十九年二月份
  以告訴人之名義標走會款始與會期結束日期相符，故告訴人稱係八十九年二月份被
  冒標等語應屬可信，被告所稱是三月份才「借走」告訴人的一個活會云云，與會數
  不符，並不足採信。
(三)至證人即胞妹羅陳秋枝，經公訴人於原審審理中為交互詰問，羅陳秋枝雖供稱：都
  是將互助會讓給伊姐全權處理，同意她用伊名義開立本票，但伊不願負票據責任等
  語（見原審卷第一三三頁至第一三四頁），被告乃辯稱因陳秋枝的會均伊全權處理
  ，伊無偽造票據之犯意云云。然證人羅陳秋枝既明白表示：伊不要負票據責任，該
  債務與伊無關，伊不同意要負責等語，顯見其所稱事後同意云云，為迴護之詞，自
  不足信。
(四)綜上所述，被告所辯各節均係事後卸責之詞，無足採信。本件事證已臻明確，被告
  犯行洵堪認定。
三按民間互助會之標單，通常僅填寫一定之金額及姓名，如單從該記載內容上之形式
  觀之，殊無法瞭解其為何種用意之證明，而必須依據習慣或特約，始足以表示該一
  定之金額即為標取會款之利息，該姓名即為標取會款之會員，故偽造該標單應認為
  係偽造同法第二百二十條第一項以文書論之私文書（參照最高法院七十四年度台上
  字第五六一二號判決）。又民法修正前之民間互助會，除有特別約定外，僅係會首
  與會員訂立之契約，會員與會員間並無法律關係存在，已得標會員，依據其與會首
  間之契約，無論由何人得標，均有按期繳交會款之義務，故會首假藉他人名義標取
  會款，其所詐取者，應僅限於尚未得標會員（俗稱活會會員）繳納之會款，乃足以
  生損害於被冒標之會員及其他活會會員。被告自承本件互助會開標時須填載標單等
  語（見原審卷第七十七頁），是以，核被告冒用乙○○○、「王梅英」、「陳秋枝
  」名義偽造標單，行使得標，詐取活會會款，並交付所偽造之「王梅英」、「陳秋
  枝」本票以供擔保，所為係犯刑法第二百十六條、第二百十條行使偽造私文書罪、
  第三百三十九條第一項詐欺取財罪、第二百零一條第一項偽造有價證券罪。被告利
  用不知情之刻印業者偽造「王梅英」、「陳秋枝」印章之行為，係間接正犯。被告
  冒標會員會款而偽造其署押於得標會單上，偽造署押之行為，應為偽造得標會單之
  準私文書行為之部分行為；其偽造得標會單後復持以行使，偽造之低度行為應為行
  使之高度行為所吸收；又其偽造署押及將偽造印章蓋於上開本票上，該偽造署押、
  印章之行為，為偽造有價證券行為之所吸收；其偽造有價證券後，進而行使，該行
  使行為復為偽造有價證券行為吸收，均不另論罪。又行使偽造有價證券，以取得票
  面價值之對價，固不另論詐欺罪，但本件係以偽造有價證券供活會會員繳交會款之
  擔保，活會會員所繳交會款並非取得票面之價值款，其詐欺係偽造有價證券以外之
  另一行為，二者有方法結果之牽連關係，應從偽造有價證券罪處斷。又被告各同一
  次之詐欺行為（即被告於三次時日之詐欺行為），同時向多數活會會員詐取會款，
  係以一行為觸犯數個相同之詐欺罪名，為同種想像競合犯，依刑法第五十五條之規
  定，應從一重處斷。又被告為達同一目的，各同時偽造「王梅英」、「陳秋枝」之
  有價證券各四十三張，因其各法益之享有人僅一個，應認其各侵害之法益同一。且
  其數行為同時同地或密切接近之時地實施，各侵害同一法益，各行為之獨立性極為
  薄弱，依一般社會觀念，在時間差距上難以強行分開，在刑法上應屬接續犯（最高
  法院八十六年台上字第三二九五號判決意旨參照）。其先後三次偽造私文書、詐欺
  取財犯行、二次偽造有價證券，各均時間相隔不久，犯罪構成要件相同，顯係各基
  於概括之犯意反覆為之，為連續犯，依法各以一罪論。又其所犯行使偽造準私文書
  、連續詐欺取財、偽造有價證券犯行間，有方法結果之牽連關係，應從較重之偽造
  有價證券罪論處。
四被告犯罪事證既明，原審法院依據刑法第五十六條、第二百零一條第一項、第三百
  三十九條第一項、第二百十條、第二百十六條、第五十五條、第二百零五條，罰金
  罰鍰提高標準條例第一條前段，並審酌被告尚無前科，有臺灣高等法院被告全國前
  案紀錄表一紙在卷可憑，利用邀集民間互助會，自任會首之機會，冒用他人名義入
  會競標，詐取活會會員繳納之會款，且率意偽造有價證券，嚴重破壞民間交易之信
  賴，所生損害非輕，本不宜輕處，然被告受人拖累以致財力不佳、周轉失靈因而犯
  罪，並提出辛素華積欠其四十六萬元會款，李惠琴積欠其二十二萬元會款等多紙本
  票附卷（見原審卷第八十三頁至第九十四頁），足認被告確因此而財力窘境，雖盡
  力與其他會員成立和解分期清償，然仍無法全數清償積欠告訴人之債務，故無法取
  得其諒解，及其犯坦承部分犯行等一切情狀，量處有期徒刑三年四月。又偽造王梅
  英、陳秋枝名義之本票分別各四十三張，不問屬於何人所有均應依刑法第二百零五
  條規定，宣告沒收。又偽造之王梅英、陳秋枝印章各一枚未扣案，被告供稱丟棄而
  滅失，爰不加以宣告沒收。另偽造之標單，並未扣案，且被告亦陳明標單於開標後
  均已丟棄，顯已滅失，該等偽造標單或其上之署押自無庸宣告沒收，另本票上偽造
  王梅英、陳秋枝之署押、印文，係屬偽造之本票之一部，已因上開本票之沒收而包
  括在內，故不再單獨宣告沒收。其認事用法均無違誤，量刑亦稱允妥，被告上訴意
  旨猶執前詞，否認犯罪，乃無理由，應予駁回。
據上論斷，應依刑事訴訟法第三百六十八條，判決如主文。
本案經檢察官林應華到庭執行職務。
中    華    民    國      九十二      年      三      月     三十一   日
                              臺灣高等法院高雄分院刑事第二庭
                                  審判長法官  林正雄
                                        法官  黃壽燕
                                        法官  謝靜雯
右正本證明與原本無異。
如不服本判決應於收受本判決後十日內向本院提出上訴書狀，其未述上訴理由者，
並得於提起上訴後十日內向本院補提理由書狀（均須按他造當事人之人數附繕本)「
切勿逕送上級法院」。
                                      書記官  廖素珍
中    華    民    國      九十二      年      三      月     三十一   日
附錄本判決論罪之法條：
中華民國刑法第二百零一條第一項：
意圖供行使之用，而偽造、變造公債票、公司股票或其他有價證券者，處三年以上十
年以下有期徒刑，得併科三千元以下罰金。


司法院資訊處製作；財團法人民間司法改革基金會備份。
